【裁判字號】    94,訴,1466
【裁判日期】    950208
【裁判案由】    返還土地
【裁判全文】
臺灣桃園地方法院民事判決      九十四年度訴字第一四六六號
原      告  己○○
            戊○○
共      同
訴訟代理人  丁○○
被      告  桃園縣龍潭鄉公所
法定代理人  黃仁杞
訴訟代理人  甲○○
上列當事人間請求返還土地事件，於民國九十五年一月十七日言
詞辯論終結，本院判決如下：
    主      文
原告之訴及假執行之聲請均駁回。
訴訟費用由原告負擔。
    事      實
壹、原告方面：
一、聲明：
（一）被告應將坐落於桃園縣龍潭鄉○○段第七四一號土地上如
      桃園縣大溪地政事務所民國九十三年三月三十一日溪地測
      字第０九三０００二五九七號函檢附之複丈成果圖（下稱
      附圖）編號Ａ所示面積二十五點一五平方公尺之水溝拆除
      填平，並將土地返還原告。
（二）願供擔保請准宣告假執行。
二、陳述：
（一）坐落於桃園縣龍潭鄉○○段第七四一號（即重測前之同鄉
      ○○段第二九之七八號）土地，原為訴外人葉圓妹所有，
      於九十一年十月間移轉登記為原告共有，應有部分各二分
      之一。訴外人葉圓妹前於六十七年間擬於系爭土地上興建
      房屋，而向被告申請核發建築執照，遭被告以系爭土地為
      現供公眾通行之既成道路，葉某不得違反此目的而建築為
      由未准予核發。詎被告竟未經原告同意，於九十二年五月
      間在系爭土地上施設水溝，無權占有如附圖編號Ａ所示面
      積二十五點一五平方公尺之土地，侵害原告之所有權，為
      此依民法第七百六十七條規定而提起本件訴訟。
（二）對被告抗辯之陳述：
      系爭土地經編定為都市計劃商業區土地，並非被告辯稱之
      既成道路，至於與系爭土地相鄰、被告所有之同段第七三
      九號及第七四０號土地，方係龍潭鄉○○路二００巷所在
      之基地，被告評估後，如認有施設水溝必要，依土地法及
      都市計劃法之規定，應將水溝施設在自有之上開二筆土地
      上，被告捨其土地不用，而將水溝施設於系爭土地上，顯
      然違法；縱使系爭土地為既成道路，被告施設水溝於系爭
      土地上，亦應經原告同意。
三、證據：提出地籍圖謄本一件、土地所有權狀二件、桃園縣政
    府建設局七十五年三月二十日七五桃縣建都字第一五二二號
    簡便行文表、被告九十二年七月十六日龍鄉工字第０九二０
    ０一五七四三號函、同年月廿四日龍鄉工字第０九二００一
    六二六０號函、大平郵局存證信函第三五號各一件、土地登
    記謄本三件、臺灣省政府建設廳八三建四字第０二九五一號
    函各一件（均為影本）及照片一張為證，並聲請訊問證人乙
    ○○及丙○○。
貳、被告方面：
一、聲明：請求駁回原告之訴。
二、陳述：
    系爭土地為供公眾通行之既成道路，因下雨有積水現象，被
    告於九十二年五月間應民眾要求，派人至現場會勘評估後，
    認有施設水溝必要及基於公共利益，乃於其上施作水溝，無
    須經原告同意。再者，系爭水溝拆除，系爭土地為既成道路
    ，縱將系爭水溝拆除，該土地依舊僅得作為道路使用，原告
    仍不能利用系爭土地。
三、證據：聲請本院調閱臺灣桃園地方法院檢察署九十三年度偵
    字第二三０一號、一三九二三號竊佔案卷及臺灣高等法院八
    十四年度重上字第二五五號確認通行權不存在歷審案卷，並
    提出龍潭村辦公處九十年十月四日龍鄉龍潭村字第００九號
    函影本一件及龍潭村東龍路等處排水溝改善工程設計圖影本
    二紙。
參、本院依原告聲請訊問證人乙○○及丙○○，並依被告聲請調
    閱上開案卷。
    理      由
一、原告主張坐落於桃園縣龍潭鄉○○段第七四一號（即重測前
    之同鄉○○段第二九之七八號）土地，原為訴外人葉圓妹所
    有，於九十一年十月間移轉登記為原告共有，應有部分各二
    分之一。訴外人葉圓妹前於六十七年間擬於系爭土地上興建
    房屋，而向被告申請核發建築執照，遭被告以系爭土地為現
    供公眾通行之既成道路，葉某不得違反此目的而建築為由未
    准予核發。詎被告竟未經原告同意，於九十二年五月間在系
    爭土地上施設水溝，無權占有如附圖編號Ａ所示面積二十五
    點一五平方公尺之土地，侵害原告之所有權，為此依民法第
    七百六十七條規定而提起本件訴訟等語；被告則以系爭土地
    為供公眾通行之既成道路，因下雨有積水現象，被告於九十
    二年五月間應民眾要求，派人至現場會勘評估後，認有施設
    水溝必要及基於公共利益，乃於其上施作水溝，無須經原告
    同意。再者，系爭水溝拆除，系爭土地為既成道路，縱將系
    爭水溝拆除，該土地依舊僅得作為道路使用，原告仍不能利
    用系爭土地等語資為抗辯。
二、本件（一）坐落於桃園縣龍潭鄉○○段第七四一號（即重測
    前之同鄉○○段第二九之七八號）土地，原為訴外人葉圓妹
    所有，於九十一年十月間移轉登記為原告共有，應有部分各
    二分之一；（二）訴外人葉圓妹前於六十七年間原欲於系爭
    土地上興建房屋，而向被告申請核發建築執照，遭被告以系
    爭土地為現供公眾通行之既成道路，葉某不得違反此目的而
    建築為由未准予核發，葉某不服，而向桃園縣政府提出訴願
    後被決定駁回後，復依再訴願及行政訴訟程序進行結果，經
    行院法院於七十年十一月九日以七十年度判字第一ＯＯ號判
    決以系爭土地上確有供公眾通行之既成道路存在為由，判決
    葉圓妹敗訴確定；（三）被告在未經原告同意之狀況下，於
    九十二年五月間應民眾之要求，於系爭土地上施設水溝，而
    原告以其所有之系爭土地於上開時間遭被告之法定代理人黃
    仁杞（時任龍潭鄉長）及訴外人乙○○（時任同鄉龍潭村長
    ）、黃二田（時任龍潭鄉公所建設課長）竊佔為由，向臺灣
    桃園地方法院檢察署檢察官提出告訴後，經該署檢察官於九
    十三年十二月二十七日為不起訴處分（即該署九十三年度偵
    字第二三Ｏ一號、第一三九二三號竊佔案件），原告不服提
    出再議結果，仍經臺灣高等法院檢察署檢察官於九十四年四
    月十二日駁回再議確定；另系爭土地，前經檢察官於九十三
    年三月五日會同原告、乙○○、黃二田現場勘驗，並囑請桃
    園縣大溪地政事務所測繪結果附圖所示編號Ａ之水溝占用系
    爭土地面積為二十五點一五平方公尺，業為兩造所不爭執，
    自堪信為真實。
三、原告主張其所有之系爭土地，遭被告以於其上施設水溝之方
    式無權占用，而請求被告拆除系爭水溝設施後返還系爭土地
    等語，被告則以理由欄一後段所載置辯，經查：
（一）按縣（市）政府為市區道路主管機關，此為市區道路條例
      第四條所明定，是以關於既成道路與否之認定權，為各縣
      （市）政府之職權，本件訴外人葉圓妹前於六十七年間原
      欲於系爭土地上興建房屋，而向被告申請核發建築執照，
      遭被告以系爭土地為現供公眾通行之既成道路，葉某不得
      違反此目的而建築為由未准予核發，葉某不服，而向桃園
      縣政府提出訴願後被決定駁回後，復依再訴願及行政訴訟
      程序進行結果，經行院法院於七十年十一月九日以七十年
      度判字第一ＯＯ號判決以系爭土地上確有供公眾通行之既
      成道路存在為由，判決葉圓妹敗訴確定，已如前述，則系
      爭土地既經桃園縣政府認定為既成道路，且經行政訴訟程
      序予以確認，為訴外人葉圓妹繼受人之原告自不得再為相
      反主張，從而，系爭土地屬既成道路，而有公用地役關係
      存在，至臻明確。
（二）關於既成道路所在之系爭土地，其土地利用不得違反供公
      眾通行之目的，而政府為利於公眾通行，整理道路環境，
      自得於既成道路為必要之改善、維護，以維公共利益。系
      爭土地所有權人即原告行使權利，應受限制，不得違反供
      公眾通行之目的，而排除他人之使用。本件被告之所以在
      系爭土地上施設水溝設備，緣係因既成道路所在之系爭土
      地原既未設置水溝，導致每逢下雨即生排水不良、積水之
      情事，經居民陳情，被告始撥款設置水溝，以利排水之事
      實，業經證人丙○○、乙○○於本院九十五年一月十七日
      行言詞辯論程序證述屬實。準此，被告因公眾利益，將系
      爭土地兩旁之排水溝，加以整建，與該道路供公眾通行之
      目的相符。原告關於就系爭土地使用之權能，既受不得違
      反供公眾通行目的之限制，則被告基於公共利益，所為之
      合於該目的之行為，自無侵害其所有權可言。
（三）再按權利之行使，是否以損害他人為主要目的，應就權利
      人因行使權利所能取得之利益，與他人及國家社會因其權
      利行使所受之損失，比較衡量定之。倘其權利之行使，自
      己所得利益極少，而他人及國家社會所受之損失甚大者，
      非不得視為以損害他人為主要目的，此乃權利社會化之基
      本內涵所必然之解釋，最高法院七十一年度臺上字第七三
      七號判例可稽；又行使權利、履行義務，應依誠實及信用
      方法，此亦為民法一百四十八條第二項所明定，違反誠信
      原則時，其行使權利之行為不發生當事人所期望發生的效
      果；此誠信原則為公平正義的象徵，對於法律的倫理性與
      當事人間利益的均衡性，具有促進與調節之作用，而將此
      原則作為評價當事人間之法律行為時，提高法律行為的倫
      理價值，追求實質的正義，使形式合法但將造成對方過於
      嚴酷的法律行為，得以緩和或合理化，在當事人間或利害
      關係人間產生調和的功能，以實現具體個案之妥當性；另
      土地所有權人得就其所有物之範圍，為全面之支配與管理
      ，此為民法第七百六十五條所明定。本件與系爭土地相鄰
      之同段第七四Ｏ號土地固為被告所管有，而依任職於被告
      機關之證人丙○○於本院上開期日程序時證述：設置系爭
      水溝時，並未慮及是否應優先將之施作於自有土地上，而
      事後觀察結果，若當初即將系爭水溝施設於與系爭土地相
      鄰之同段第七四Ｏ號土地，應可達到相同排水效果等語，
      ，似可認被告於系爭土地上施設系爭水溝之妥適性尚有可
      值商確餘地，惟：
    １系爭土地現為供公眾使用之既成道路，衡諸一般經驗法則
      ，該土地所有權人能否就系爭土地為通常之規劃利用，已
      難想像，加以，原告於本院審理時除仍表示要繼續向政府
      爭取權益外，關於系爭土地之利用，並未提出任何將來積
      極利用計劃，準此觀之，堪認原告現實關於就系爭土地為
      權利行使上，並無任何可獲利益可言。
    ２被告所設置附圖所示編號Ａ之水溝占用系爭土地面積為二
      十五點一五平方公尺，亦如前述。原告要求拆除上開水溝
      ，非但無增進自身就上開土地之利用性，且拆除系爭水溝
      後，被告仍須基於公共利益，編列預算復行擇地施設水溝
      ，同時亦導致原因系爭水溝完成而受有反射利益之通行公
      眾須再行忍受路面積水之不便，其結果原告無所得利益，
      被告甚或公眾卻所受損害甚大，原告有權利濫用之情形，
      亦堪認定。
四、承上所述，原告依無權占有之法律關係，請求被告拆除水溝
    地上物後返還系爭土地即屬無據，應予駁回。又原告之訴既
    經駁回，則其假執行之聲請即失所附，爰併駁回之；另本件
    事證已臻明確，兩造其餘攻擊防禦方法，核與本案事實及判
    決結果不生影響，爰不予一一審究，併此敘明。
據上論結，本件原告之訴為無理由。依民事訴訟法第七十八條，
判決如主文。
中    華    民    國   九十五   年    二   月    八   日
                         民事第二庭法  官  石有為
上列正本係照原本作成。
如對本判決上訴須於判決送達後二十日內向本院提出上訴狀。
                                   書記官  黃棟楠
中   華   民   國   九十五   年     二    月    八    日


司法院資訊處製作；財團法人民間司法改革基金會備份。
